ACORDAO-COMPLETO-2441208

ACÓRDÃO 7636/2021 ATA 14/2021 - PRIMEIRA CÂMARA

VISTOS, relatados e discutidos estes autos que tratam do pedido de reexame interposto pelo Ministério Público Federal, contra o Acórdão 3138/2020-TCU-Primeira Câmara;
ACORDAM os ministros do Tribunal de Contas da União, reunidos em Sessão da 1ª Câmara, ante as razões expostas pelo relator e com fundamento nos arts. 33 e 48 da Lei 8.443/1992, em:
9.1. conhecer dos pedido de reexames, para, no mérito, negar-lhes provimento; e
9.2. encaminhar cópia desta deliberação aos recorrentes.

Pedido de reexame em aposentadoria.

Primeira Câmara

Ministério Público Federal.

3. Interessados/Responsáveis/Recorrentes:
3.1. Interessados: Daciano Públio de Castro (XXX.748.465-XX); Elizabeth Kablukow Bonora Peinado (XXX.993.278-XX); Florismundo Vieira de Andrade (XXX.248.795-XX); José Antônio Leal Chaves (XXX.405.911-XX); Marilene da Costa Ferreira (XXX.513.271-XX)
3.2. Recorrentes: Daciano Publio de Castro (XXX.748.465-XX); Elizabeth Kablukow Bonora Peinado (XXX.993.278-XX); Florismundo Vieira de Andrade (XXX.248.795-XX); Marilene da Costa Ferreira (XXX.513.271-XX); Ministério Público Federal (03.636.198/0001-92).

13.1. Ministros presentes: Benjamin Zymler (na Presidência), Walton Alencar Rodrigues (Relator), Vital do Rêgo e Jorge Oliveira.
13.2. Ministros-Substitutos presentes: Augusto Sherman Cavalcanti e Weder de Oliveira.

ACORDAO-COMPLETO-2483645

Acórdão 8719/2021 - Primeira Câmara

ACORDAO-COMPLETO-2490319

Acórdão 55/2022 - Primeira Câmara

ELIZABETH KABLUKOW BONORA PEINADO

WALTON ALENCAR RODRIGUES

Ministro Benjamin Zymler.

Adoto, como Relatório, a instrução peça 19, elaborada por AUFC da Secretaria de Recursos (Serur) , que obteve a anuência dos dirigentes da unidade técnica e do representante do Ministério Público:
"1.	Trata-se de pedidos de reexame (peças 20 e 23) interpostos pelo MPF e pelos Srs. Daciano Públio de Castro, Elizabeth Kablukow Bonora Peinado, Florismundo Vieira de Andrade e Marilene da Costa Ferreira, ex-membros do MPF, contra o Acórdão 3138/2020-TCU-Primeira Câmara (peça 11) , que teve como relator o Excelentíssimo Senhor Ministro Benjamin Zymler.
1.1.	A deliberação recorrida apresenta o seguinte teor:
VISTOS, relatados e discutidos estes autos de aposentadorias concedidas pelo Ministério Público Federal,
ACORDAM os Ministros do Tribunal de Contas da União, reunidos em sessão da Primeira Câmara, diante das razões expostas pelo Relator, com fundamento no art. 71, inciso III, da Constituição Federal e nos arts. 1º, inciso V, 39, inciso II, e 45 da Lei 8.443/1992, em:
9.1. considerar ilegais os atos de aposentadoria de interesse dos srs. Daciano Públio de Castro, Elizabeth Kablukow Bonora Peinado, Florismundo Vieira de Andrade, José Antônio Leal Chaves e Marilene da Costa Ferreira, recusando seu registro;
9.2. dispensar o ressarcimento das quantias indevidamente recebidas, em boa-fé, pelos interessados, consoante o Enunciado 106 da Súmula de Jurisprudência deste Tribunal;
9.3. determinar ao Ministério Público Federal que:
9.3.1. faça cessar, no prazo de 15 (quinze) dias, contado a partir da ciência desta deliberação, os pagamentos decorrentes dos atos impugnados, sob pena de responsabilidade solidária da autoridade administrativa omissa, consoante disposto nos arts. 71, inciso IX, da Constituição Federal e 262 do Regimento Interno desta Corte;
9.3.2. dê ciência do inteiro teor desta deliberação aos interessados, alertando-os de que o efeito suspensivo proveniente da interposição de eventuais recursos, caso não providos, não os exime da devolução dos valores indevidamente percebidos após a notificação;
9.3.3. envie a esta Corte de Contas, no prazo de 30 (trinta) dias, por cópia, comprovante de que os srs. Daciano Públio de Castro, Elizabeth Kablukow Bonora Peinado, Florismundo Vieira de Andrade, José Antônio Leal Chaves e Marilene da Costa Ferreira tiveram ciência desta deliberação;
9.4. esclarecer à unidade de origem, com supedâneo no art. 262, § 2º, do Regimento Interno, que a aposentadoria inicial da sra. Elizabeth Kablukow Bonora Peinado poderá prosperar mediante a emissão e o encaminhamento a este Tribunal de novo ato concessório, escoimado da irregularidade apontada nestes autos;
9.5. determinar à Sefip que monitore o cumprimento das medidas indicadas acima (grifos acrescidos) .
HISTÓRICO
2.	Reaprecia-se, nesta oportunidade, atos de concessão de aposentadorias emitidos pelo Ministério Público Federal, em favor dos Srs. Daciano Públio de Castro (ato de alteração de peça 2) , Elizabeth Kablukow Bonora Peinado (ato inicial de peça 3) , Florismundo Vieira de Andrade (ato de alteração de peça 4) e Marilene da Costa Ferreira (ato de alteração de peça 6) , ex-membros do MPF.
2.1.	Os atos de aposentadorias dos interessados foram julgados ilegais em virtude de contemplarem o pagamento cumulativo de subsídio com parcela de quintos/décimos incorporados pelo exercício de cargo comissionado. Isso porque, com o advento da Emenda Constitucional 19/1998, foi instituído o regime de remuneração mediante parcela única de subsídio, nos termos do art. 39, § 4º, da Constituição Federal: 
'§ 4º O membro de Poder, o detentor de mandato eletivo, os Ministros de Estado e os Secretários Estaduais e Municipais serão remunerados exclusivamente por subsídio fixado em parcela única, vedado o acréscimo de qualquer gratificação, adicional, abono, prêmio, verba de representação ou outra espécie remuneratória, obedecido, em qualquer caso, o disposto no art. 37, X e XI.'
2.2.	Assim, entendeu-se que, uma vez instituído o subsídio como forma de remuneração para determinada categoria, não haveria espaço para o pagamento de outras parcelas remuneratórias.
2.3.	Sobre o tema, vêm à balha as seguintes considerações do relator a quo:
8.	A jurisprudência de nossas cortes superiores a respeito é abundante e serena. Ilustro o ponto com precedente do STF envolvendo precisamente a percepção de 'quintos' com subsídio por membro do Ministério Público da União (no caso, o Ministério Público do Distrito Federal e Territórios) :
Ementa
'EMBARGOS DE DECLARAÇÃO NO AGRAVO REGIMENTAL NO RECURSO EXTRAORDINÁRIO. ADMINISTRATIVO. MEMBROS DO MINISTÉRIO PÚBLICO. VENCIMENTOS: VANTAGENS PESSOAIS CUMULADAS COM SUBSÍDIO MENSAL. DIREITO ADQUIRIDO A REGIME JURÍDICO. INEXISTÊNCIA. ABSORÇÃO PELO SUBSÍDIO. PRESERVAÇÃO DO MONTANTE GLOBAL DOS VENCIMENTOS. CONSTITUCIONALIDADE. OMISSÃO, CONTRADIÇÃO OU OBSCURIDADE. INEXISTÊNCIA. ERRO MATERIAL. INOCORRÊNCIA. EFEITOS INFRINGENTES. IMPOSSIBILIDADE. EMBARGOS DE DECLARAÇÃO DESPROVIDOS' (ED no AG. Reg. no RE 798.827/DF, Rel. Ministro Luiz Fux, Primeira Turma, sessão virtual de 9/2/2018 a 19/2/2018, DJe 8/3/2018) .
9.	Para que não fiquem dúvidas quanto à natureza ou à extensão desse julgado, permito-me transcrever o que anotou na ocasião o relator do feito, Ministro Luiz Fux (grifos acrescidos) :
'A discussão envolvendo o direito a percepção de quintos por ter exercido o cargo de Promotor Chefe fica prejudicada, uma vez que a manutenção dessa vantagem na forma definida no acórdão recorrido está em desacordo com decisões do Tribunal. 
Com efeito, a jurisprudência dominante na Corte é no sentido de que inexiste direito adquirido a regime jurídico, de sorte que, uma vez preservado o montante global dos vencimentos, é constitucional a absorção de vantagens pessoais adquiridas em dado sistema normativo, pela adoção de remuneração paga mediante subsídio em parcela única. 
Além disso, conforme se observa dos precedentes citados, o Tribunal entende que o regime de subsídio é incompatível com outras parcelas remuneratórias de natureza mensal.'
10.	 Na mesma esteira segue o Superior Tribunal de Justiça:
Ementa
'ADMINISTRATIVO. PROCURADORES FEDERAIS. QUINTOS E DÉCIMOS. ADICIONAL POR TEMPO DE SERVIÇO. CUMULAÇÃO. SUBSÍDIO. LEI 11.358/2006. MP 305/2006. IMPOSSIBILIDADE. DIREITO ADQUIRIDO.  INEXISTÊNCIA. 1. É pacífico o entendimento desta Corte no sentido de que 'os servidores públicos não têm direito adquirido a regime de remuneração, mas sim à  irredutibilidade de vencimento, não havendo falar em direito adquirido ao recebimento de adicionais ou vantagens pessoais após a edição  da  Lei 11.358/2006, que instituiu nova forma de remuneração por meio de subsídio fixado em parcela única' (...) ' (AgInt no REsp 1233179/RS, Rel. Ministro Sérgio Kukina, Primeira Turma, julgado em 4/5/2017, DJe 11/5/2017) .
ADMISSIBILIDADE
3.	Reitera-se o exame de admissibilidade contido na peça 21 do SAR/Serur, em que se propôs o conhecimento dos recursos interpostos pelos ex-membros do MPF interessados, nos termos do artigo 48 da Lei 8.443/1992, c/c os artigos 285 e 286, parágrafo único, do RI/TCU, suspendendo-se os efeitos dos subitens 9.1, 9.3 e 9.3.1 e 9.4 do Acórdão 3138/2020-TCU-Primeira Câmara. Observa-se que o Excelentíssimo Senhor Ministro Walton Alencar Rodrigues, mediante despacho de peça 24, concordou com a análise desta unidade técnica. 
3.1.	No entanto, com relação ao recurso interposto pelo MPF, o SAR/Serur opinou pelo seu não conhecimento (peça 30) , por restar intempestivo e não apresentar fatos novos, nos termos do artigo 48, parágrafo único, da Lei 8.443/92, c/c os artigos 285, caput e §2º, e 286, parágrafo único, do RI/TCU. Por outro lado, o Excelentíssimo Senhor Ministro Relator, mediante despacho de peça 33, conheceu do pedido de reexame interposto pelo Procurador-Geral da República, Augusto Aras, contra os itens 9.1, 9.3 e 9.3.1 do Acórdão 3138/2020-TCU-Primeira Câmara, sem concessão de efeitos suspensivos, com base nos arts. 285, § 2º, e 286, parágrafo único, do RITCU.
MÉRITO
4. Delimitação
4.1	Constitui objeto dos presentes recursos definir se:
	a) a regulamentação sobre a incorporação dos quintos/décimos na LC 75/1993 e na Resolução CNMP 09/2006 autorizam a incorporação de quintos por membros do MPF;
	b) é legal a cumulação dos quintos com o subsídio aos membros do MPF.
5. Da regulamentação sobre a VPNI na Lei 75/1993 e na Resolução CNMP 09/2006
5.1.	Os recorrentes aduzem que, por força de preceito normativo, os membros do MPF têm direito adquirido à percepção de quintos, com base nos seguintes argumentos:
5.2.	Ponto que merece destaque é o fato de que quando do ingresso dos ora peticionantes na carreira do Ministério Público da União, havia o reconhecimento do direito à manutenção da percepção dos quintos, em face do disposto no art. 287, §1º da Lei Complementar nº 75/93, in verbis:  
Art. 287. Aplicam-se subsidiariamente aos membros do Ministério Público da União as disposições gerais referentes aos servidores públicos, respeitadas, quando for o caso, as normas especiais contidas nesta lei complementar. 
§ 1º O regime de remuneração estabelecido nesta lei complementar não prejudica a percepção de vantagens concedidas, em caráter geral, aos servidores públicos civis da União. 
§ 2º O disposto neste artigo não poderá importar em restrições ao regime jurídico instituído nesta lei complementar ou na imposição de condições com ele incompatíveis (grifou-se) .
5.3.	A instituição do regime de subsídio, portanto, não mitigou, em absoluto, o percebimento das vantagens pessoais concedidas aos membros do Ministério Público, uma vez que é constitucional a cumulação da VPNI com o subsídio, não podendo o e. TCU afastar a previsão legal como se não existisse.
5.4.	Outra questão que levou esta Corte de Contas a entender pela ilegalidade da aposentadoria do membro interessado foi o recente julgado proferido pelo Supremo Tribunal Federal no âmbito do RE 587.371, no qual se entendeu que, reconhecida a repercussão geral, não encontra amparo constitucional a pretensão de acumular, no cargo de magistrado ou em qualquer outro, a vantagem correspondente a 'quintos', a que o titular fazia jus quando no exercício de cargo diverso.
5.5. 	Frise-se, nesse aspecto, que a Res. CNMP nº 09/2006 foi editada dentro da competência constitucional do referido conselho, tendo caráter normativo primário, tendo em vista que retiram o seu fundamento de validade diretamente do texto constitucional. Ressalte-se que a referida resolução visou garantir a observância de princípios constituais, assegurando-se a preservação da própria unidade da instituição. 
5.6.	Dessa forma, é certo afirmar que a regulamentação que foi dada pelo e. Conselho Nacional de Justiça decorreu diretamente da estrutura existente para a carreira da Magistratura, tal qual a regulamentação dada pelo e. Conselho Nacional do Ministério Público deu aos seus membros (Res. CNMP nº 09/2006) , tendo em vista as disposições constantes na LC nº 75/93. 
5.7.	Nesse sentido, esta e. Corte de Contas, ao proceder com a análise para fins de registro de atos de aposentadoria dos membros do Ministério Público, deveria levar em consideração a normativa específica da carreira que garante o percebimento da VPNI (quintos) cumulativamente com o subsídio, posto que inexiste norma constitucional que vede o referido percebimento. 
5.8.	Nesse contexto, considerando que as competências do TCU não podem se sobrepor à determinação constante na Resolução CNMP nº 09/2006, que possui caráter normativo no âmbito do MPU e efeito erga omnes, ao se determinar o afastamento da citada Resolução por suposta colisão com o art. 39, §4º, da Constituição, estaria esta Corte de Contas atuando no sentido de declarar a inconstitucionalidade de norma abstrata e genérica, de abrangência nacional, adentrando, assim, ilegitimamente, em esfera de competência exclusivamente direcionada, pelo Poder Constituinte Derivado, ao Supremo Tribunal Federal.
5.9.	Em face do acórdão nº 3.332/2015, integrado pelo Acórdão nº 1741/2016, a Procuradoria-Geral da República/PGR, a Associação Nacional dos Procuradores da República-ANPR, a Associação Nacional dos Procuradores do Trabalho-ANPT, a Associação do Ministério Público Militar-ANMPM, a Associação do Ministério Público do Distrito Federal e Territórios-AMPDFT, o Ministério Público Militar-MPM, o Ministério Público do Distrito Federal e Territórios-MPDFT, o Ministério Público do Trabalho-MPT e o Conselho Nacional do Ministério Público-CNMP, interpuseram pedido de reexame, os quais foram conhecidos por atenderem aos requisitos de admissibilidade tratados nos arts. 32, 33 e 48, todos da Lei 8.443/1992, sendo conferido efeito suspensivo aos subitens 9.2, 9.3 e 9.4 do Acórdão 3332/2015-TCU-Plenário e 9.3 do Acórdão 1741/2016-TCU-Plenário. 
5.10.	Logo, o mínimo de cautela revela ser prudente aguardar o julgamento definitivo da questão pelo Plenário do c. TCU, tendo em vista a robustez das alegações apresentadas e irreparável prejuízo a que estão submetidos os ora recorrentes.
5.11.	Ademais, cumpre salientar que o art. 4º, III, da Res. CNMP 09/2006, que garante o percebimento da VPNI (quintos) cumulado com o subsídio ao ora peticionante, é objeto de ação direta de inconstitucionalidade, a qual tramita no e. Supremo Tribunal Federal sob a relatoria do e. Min. Roberto Barroso sob o nº 3.834, que ainda se encontra pendente de julgamento.
5.12.	Revela-se a salutar relevância do julgamento da mencionada ADI para o presente caso, tendo em vista a afetação direta deste ao ora peticionante, porquanto irá se debruçar, de forma específica, sobre a situação dos membros do Ministério Público.
5.13.	Ao afirmar que a Resolução CNMP nº 09/2006 afronta a Constituição, essa eg. Corte de Contas na realidade está diretamente tomando por inconstitucional norma abstrata e genérica, de abrangência nacional, esfera essa de competência exclusiva do Supremo Tribunal Federal - tanto é assim que está em análise pela citada ADI nº 3.834.
Análise:
5.14.	Com a devida vênia, entende-se que a expressão 'concedidas, em caráter geral aos servidores públicos civis da União', constante do art. 287, § 1º, da Lei Complementar nº 75/93, não se refere à incorporação de quintos, que é vantagem pessoal e, por via de consequência, tem critérios especiais de percepção, distintos daqueles previstos em regra geral para todos os servidores públicos civis da União.
5.15.	No que tange à Res. CNMP nº 09/2006, é de mister observar que o TCU tem a competência privativa prevista no art. 71 da Lei Maior (verbis) :
Art. 71. O controle externo, a cargo do Congresso Nacional, será exercido com o auxílio do Tribunal de Contas da União, ao qual compete:
 (...) 
III - apreciar, para fins de registro, a legalidade dos atos de admissão de pessoal, a qualquer título, na administração direta e indireta, incluídas as fundações instituídas e mantidas pelo Poder Público, excetuadas as nomeações para cargo de provimento em comissão, bem como a das concessões de aposentadorias, reformas e pensões, ressalvadas as melhorias posteriores que não alterem o fundamento legal do ato concessório;
 (...) (grifos acrescidos) .
5.16.	Assim, compete privativamente a esta Egrégia Corte de Contas apreciar, para fins de registro, a legalidade dos atos concessórios de aposentadoria. Nesse mister, cumpre a este Tribunal, também, examinar a constitucionalidade desses atos concessórios.
5.17.	Nessa vereda, observou-se que o ato em reexame violou o art. 39, § 4º, da Constituição Federal, o que justificou o seu julgamento pela ilegalidade.
5.18.	Por conseguinte, não merecem reparo as seguintes considerações do Excelentíssimo Senhor Ministro Bruno Dantas, por ocasião da apreciação do TC Processo 028.331/2009-0 (Acórdão 1063/2020-TCU-Plenário) :
14.	 Em relação ao fato de o pagamento da parcela de quintos decorrer da Resolução 9/2006 do Conselho Nacional do Ministério Público, ressalto que isso não afasta a prerrogativa constitucional do TCU para apreciar atos sujeitos a registro. Aliás, importa frisar que, nos termos do art. 130-A, § 2º, inciso II, da Constituição Federal, a apreciação, pelo CNMP, da regularidade de atos administrativos praticados por membros ou órgãos do Ministério Público da União e dos Estados é feita sem prejuízo da competência do TCU.
15.	 Não é demais lembrar que as atribuições do Congresso Nacional, em sede de controle externo, exercidas com o auxílio do Tribunal de Contas da União, decorrem diretamente do texto constitucional, restando clara, no art. 71, inciso III, da Carta Magna, a competência da Corte de Contas para verificar a aderência de atos de aposentadoria à legislação aplicável.
16.	 Significa dizer, portanto, que a regularidade dos referidos atos administrativos deve ser verificada pelo CNMP e pelo TCU, sendo que a competência de um não afasta a do outro, uma vez que realizadas sob óticas e com finalidades diferentes. Trata-se da chamada competência concorrente disjuntiva, ou seja, que recai sobre os dois órgãos e que permite a atuação individual de cada um, de modo que a adequação de tais atos está sujeita à crítica dos dois. No caso, a manifestação do TCU pela negativa de registro é suficiente para afastar os pagamentos indevidos.
5.19.	Nesse sentir, não há falar-se que o TCU invadiu o leque de atribuições do CNMP, eis que agiu de conformidade com a sua competência privativa prevista na Carta Política.
5.20.	Por fim, observa-se que a questão da percepção de subsídios juntamente com quintos/décimos em proventos de aposentadoria de membros do Ministério Público não se encontra sobrestada, tendo o TCU, em diversos julgados, se manifestado pela ilegalidade (cf., e.g., Acórdão 1.349/2020-TCU-Plenário) .
5.21.	No que tange à Resolução CNMP nº 09/2006, observa-se que o TCU agiu de conformidade com a Súmula 347 do Pretório Excelso:
O Tribunal de Contas, no exercício de suas atribuições, pode apreciar a constitucionalidade das leis e dos atos do poder público.
5.22.	Nessa ordem de ideias, opina-se pela rejeição dos argumentos apresentados pelo MPF.
6. Da cumulação dos quintos com os subsídios
6.1.	O Procurador-Geral da República entende que é possível a cumulação de quintos com subsídios nos proventos de aposentadoria do interessado, com base nos seguintes argumentos:
6.2.	A fixação de parcela única como forma remuneratória não impede o percebimento pelo agente público de vantagens oriundas do exercício de encargos especiais, não incluídos nas atribuições normais do cargo público, as quais são concedidas tão somente àqueles que efetivamente exercem tais funções adicionais, sendo, portanto, vantagens de caráter pessoal.
6.3.	Entende a Suprema Corte, considerando o contexto histórico em que se criou o regime de subsídio, que este não é incompatível com eventuais vantagens legalmente instituídas, ao passo que com a implementação da modalidade remuneratória pretendeu-se evitar sucessivos aumentos disfarçados de vantagens, mediante o acréscimo de parcelas adicionais para retribuição de atividades inerentes ao próprio cargo ocupado pelo agente público, que já são cobertas pelos subsídios.
6.4.	Ademais, concluiu o STF pela possibilidade de os agentes públicos remunerados por subsídio exercerem funções ou cargos de confiança não cobertos pela referida parcela, com percepção do acréscimo remuneratório correspondente.
6.5.	Nesse sentido, com a devida vênia, parece-nos que o posicionamento firmado no âmbito do STF se aplica à incorporação de quintos/décimos, notadamente em razão de que se é possível a cumulação com os subsídios de gratificação pelo exercício de funções distintas às atribuições de cargos, tais como direção, chefia e assessoramento, quando elas estão sendo efetivamente exercidas, também é possível cumular com os subsídios parcelas, as quais possuem o mesmo fundamento, que foram validamente incorporadas ao patrimônio do agente público segundo os termos da legislação vigente à época. 
6.6.	É dizer: assim como é possível que o agente público remunerado mediante o regime de subsídio perceba retribuição pecuniária por eventuais atribuições a mais que esteja exercendo no serviço público, seja mediante gratificações ou adicionais, o que não desconfigura o regime de subsídio pago em parcela única relativo à remuneração mensal do cargo, não há que se afastar a possibilidade de pagamento de verba que foi paga em razão dessas atribuições adicionais - direção, chefia e assessoramento - e que, por observância da lei que vigorava à época, se incorporou ao patrimônio do agente público.
6.7.	Isso porque, repise-se, as vantagens se originam do exercício de funções que vão além das atribuições do cargo público, que, no caso das parcelas de quintos/décimos, se transmudaram em Vantagens Pessoais Nominalmente Identificadas, não podendo ser retiradas do patrimônio daqueles que exerceram tais funções, sob pena de violação ao direito adquirido.
Análise:
6.8.	Sobre o tema, um bom exemplo da intelecção do TCU é a decisão exarada pelo STF nos autos do RE 798.827/DF, por ocasião de embargos de declaração no agravo regimental, nos seguintes termos:
'Ementa: EMBARGOS DE DECLARAÇÃO NO AGRAVO REGIMENTAL NO RECURSO EXTRAORDINÁRIO. ADMINISTRATIVO. MEMBROS DO MINISTÉRIO PÚBLICO. VENCIMENTOS: VANTAGENS PESSOAIS CUMULADAS COM SUBSÍDIO MENSAL. DIREITO ADQUIRIDO A REGIME JURÍDICO. INEXISTÊNCIA. ABSORÇÃO PELO SUBSÍDIO. PRESERVAÇÃO DO MONTANTE GLOBAL DOS VENCIMENTOS. CONSTITUCIONALIDADE. OMISSÃO, CONTRADIÇÃO OU OBSCURIDADE. INEXISTÊNCIA. ERRO MATERIAL. INOCORRÊNCIA. EFEITOS INFRINGENTES. IMPOSSIBILIDADE. EMBARGOS DE DECLARAÇÃO DESPROVIDOS.'
Voto do Ministro Luiz Fux
'A discussão envolvendo o direito a percepção de quintos por ter exercido o cargo de Promotor Chefe fica prejudicada, uma vez que a manutenção dessa vantagem na forma definida no acórdão recorrido está em desacordo com decisões do Tribunal.
Com efeito, a jurisprudência dominante na Corte é no sentido de que inexiste direito adquirido a regime jurídico, de sorte que, uma vez preservado o montante global dos vencimentos, é constitucional a absorção de vantagens pessoais adquiridas em dado sistema normativo, pela adoção de remuneração paga mediante subsídio em parcela única.
Além disso, conforme se observa dos precedentes citados, o Tribunal entende que o regime de subsídio é incompatível com outras parcelas remuneratórias de natureza mensal.'
6.9.	A mesma ideia tem orientado as decisões do Superior Tribunal de Justiça, conforme bem ilustra a ementa do Agravo Interno no Recurso Especial 1.233.179/RS:
'ADMINISTRATIVO. PROCURADORES FEDERAIS. QUINTOS E DÉCIMOS. ADICIONAL POR TEMPO DE SERVIÇO. CUMULAÇÃO. SUBSÍDIO. LEI 11.358/2006. MP 305/2006. IMPOSSIBILIDADE. DIREITO ADQUIRIDO. INEXISTÊNCIA.
1. É pacífico o entendimento desta Corte no sentido de que 'os servidores públicos não têm direito adquirido a regime de remuneração, mas sim à irredutibilidade de vencimento, não havendo falar em direito adquirido ao recebimento de adicionais ou vantagens pessoais após a edição da Lei 11.358/2006, que instituiu nova forma de remuneração por meio de subsídio fixado em parcela única' (AgRg no AREsp 770.103/RS, Rel. Ministro Benedito Gonçalves, Primeira Turma, julgado em 05/05/2016, DJe 16/05/2016) .'
6.10.	De acordo com o Acórdão 3332/2015-TCU-Plenário, da relatoria da Excelentíssima Senhora Ministra Ana Arraes, a remuneração por subsídio deve ocorrer mediante parcela única (art. 39, §4º, da Constituição Federal) , ressalvadas as verbas de caráter indenizatório, entre as quais não se incluem a vantagem ora apreciada (VPNI) . Na ocasião, foi, inclusive, determinado aos órgãos integrantes do Ministério Público da União que corrigissem situações que divergissem dessa orientação.
6.11.	Com a devida vênia, entende-se que a cumulação, com os subsídios, de gratificação pelo exercício de funções, tais como de direção, chefia e assessoramento, quando elas estão sendo efetivamente exercidas, não ofende a Lei Maior, eis que são parcelas transitórias e pagas enquanto no exercício de cargos de provimento em comissão (ex facto officii) .
6.12.	Por outro lado, os quintos/décimos são parcelas que se incorporam à remuneração e aos proventos, sendo parcelas permanentes. Posta assim a questão, a interpretação de que o subsídio é compatível com o pagamento em destacado dos quintos/décimos fere frontalmente o art. 39, § 4º da Carta Política, que assim dispõe:
O membro de Poder, o detentor de mandato eletivo, os Ministros de Estado e os Secretários Estaduais e Municipais serão remunerados exclusivamente por subsídio fixado em parcela única, vedado o acréscimo de qualquer gratificação, adicional, abono, prêmio, verba de representação ou outra espécie remuneratória, obedecido, em qualquer caso, o disposto no art. 37, X e XI.
6.13.	Isso porque vem à balha a doutrina de Carlos Maximiliano:
Presume-se que a lei não contenha palavras supérfluas; devem todas ser entendidas como escritas adrede para influir no sentido da frase respectiva (in Hermenêutica e Aplicação do Direito, 8ª ed., Rio de Janeiro: Livraria Freitas Barros S.A., 1965, p. 122) .
6.14.	É dizer: a exegese do TCU vai ao encontro da doutrina supra, ao considerar a importância da palavra 'exclusivamente', presente no art. 39, § 4º, da Carta Magna.
6.15.	Nesse sentido, opina-se no sentido de que as ponderações do Procurador Geral da República não devem ser acolhidas.
CONCLUSÃO
7.	Diante do exposto, conclui-se que: 
a) as regulamentações constantes sobre a incorporação dos quintos/décimos, na LC 75/1993 e na Resolução CNMP 09/2006, não autorizam a incorporação de quintos por membros do MPF;
	b) é ilegal a cumulação dos quintos com o subsídio aos membros do MPF.
7.1.	Ex positis, opina-se pela negativa de provimento dos presentes recursos.
PROPOSTA DE ENCAMINHAMENTO
8.	Diante do exposto, com base no art. 48 da Lei n. 8.443/92, submete-se o presente processo à consideração superior, propondo-se a adoção das seguintes medidas:
	a) conhecer dos presentes pedidos de reexame, para, no mérito, negar-lhe provimento;
	b) cientificar os recorrentes e os demais interessados do acórdão que vier a ser prolatado, ressaltando-se que o relatório e o voto que o acompanharem podem ser consultados no endereço www.tcu.gov.br/acordaos, no dia seguinte ao de sua oficialização."

8.1. Andre Fonseca Roller (20.742/OAB-DF) e outros.

Procuradora-Geral Cristina Machado da Costa e Silva.

APOSENTADORIAS DE MEMBROS DO MINISTÉRIO PÚBLICO DA UNIÃO. INCLUSÃO NOS PROVENTOS, CUMULATIVAMENTE COM O SUBSÍDIO, DE "QUINTOS" INCORPORADOS DE FUNÇÕES COMISSIONADAS. NEGATIVA DE REGISTRO. PEDIDOS DE REEXAME. NEGATIVA DE PROVIMENTO.

APOSENTADORIA (APOS)

Secretaria de Recursos (Serur).

Cuidam estes autos do ato inicial de concessão de aposentadoria a cinco membros do Ministério Público Federal (peças 2, 3, 4, 5 e 6) . 
Mediante o Acórdão 3138/2020-TCU-Primeira Câmara, os atos foram considerados ilegais e tiveram seus registros negados, por apresentarem, simultaneamente, remuneração por meio de subsídio e pagamento parcela decorrente da incorporação de "quintos/décimos" pelo exercício de cargo comissionado.
Na atual fase processual, examinam-se os pedidos de reexame peça 20, interpostos por Daciano Públio de Castro, Elizabeth Kablukow Bonora Peinado, Florismundo Vieira de Andrade e Marilene da Costa Ferreira, e peça 23, interposto pelo Ministério Público Federal (MPF) . 
Os recorrentes alegam, em síntese, que: (i) há necessidade de sobrestamento do feito até conclusão da ADI 3.834 e do TC Processo 017.382/2006-7; (ii) o TCU não tem competência para impugnar o pagamento de vantagem pessoal proveniente de incorporação de parcelas de quintos aos membros aposentados do Ministério Público da União, vez que tal pagamento é decorrente de normativo editado pelo Conselho Nacional do Ministério Público; (iii) ao determinar o afastamento da citada Resolução por suposta colisão com o art. 39, §4º, da Constituição, o TCU atua no sentido de declarar a inconstitucionalidade de norma abstrata e genérica, de abrangência nacional, adentrando ilegitimamente em esfera de competência exclusiva do Supremo Tribunal Federal; e (iv) o regime de subsídios é compatível com a percepção de vantagens oriundas do exercício de atividades não incluídas nas atribuições do cargo, legalmente incorporadas; e (v)  por força de lei, os membros do MPF têm direito adquirido à percepção de quintos oriundos de outras carreiras.
Ratifico o despacho peça 33 e conheço dos recursos.
Quanto ao mérito, assiste razão aos pareceres precedentes. Não existe amparo legal para que a vantagem pessoal proveniente da incorporação de quintos/décimos integre os proventos de membros do MPF.
Consoante o art. 39, § 4º, da Constituição Federal de 1988, acrescido pela EC 19/1998, a remuneração dos membros do Ministério Público deve ser feita exclusivamente por subsídio fixado em parcela única, que não pode ser acrescido de vantagens pessoais nem de qualquer outra natureza[footnoteRef:2]. [2:  "Art. 39. (...) § 4º O membro de Poder, o detentor de mandato eletivo, os Ministros de Estado e os Secretários Estaduais e Municipais serão remunerados exclusivamente por subsídio fixado em parcela única, vedado o acréscimo de qualquer gratificação, adicional, abono, prêmio, verba de representação ou outra espécie remuneratória, obedecido, em qualquer caso, o disposto no art. 37, X e XI. (Incluído pela Emenda Constitucional nº 19, de 1998) " (grifo acrescido) ] 
Pacífica a jurisprudência do TCU quanto à impossibilidade de pagamento, no regime de subsídios, de vantagens remuneratórias de caráter permanente. Nesse sentido, o Acórdão 3332/2015-TCU-Plenário, da relatoria da E. Ministra Ana Arraes, por meio do qual esta Corte de Contas considerou procedente representação formulada pelo Ministério Público junto a este Tribunal e fixou o prazo de quinze dias para que:
" (...) os "órgãos integrantes do Ministério Público da União passem a remunerar seus membros exclusivamente por meio de subsídio em parcela única, conforme disposto no art. 39, §4º, da Constituição Federal, ressalvadas as verbas de caráter indenizatório, dentre as quais não se incluem aquelas decorrentes da incorporação de "quintos/décimos" e do pagamento de "opção", previstas no inciso V do art. 4º da Resolução CNMP 9/2006".
Seguiram esse entendimento inúmeras outras deliberações desta Corte, entre as quais os Acórdãos 11.282/2020, 11.283/2020, 12.375/2020 e 12.376/2020 (Rel. Ministro-substituto Marcos Bemquerer, 12.463/2020 (Rel. Ministro-substituto André de Carvalho) e 7.298/2020 (Rel. Ministro-substituto Augusto Sherman) , todos da 1ª Câmara, nos quais foram examinados argumentos recursais semelhantes aos aduzidos nestes autos, bem assim o Acórdão 10435/2019-TCU-Primeira Câmara (Rel. Ministro Benjamin Zymler) e os Acórdão 1063/2020-TCU-Plenário (Rel. Ministro Bruno Dantas) , cujas esmeradas análises bastante contribuíram para o deslinde da controvérsia travada nestes autos.
O entendimento do TCU no sentido da impossibilidade de percepção de vantagens remuneratórias de caráter permanente no regime de subsídio por membro de poder está alinhado ao do STF, que, no Recurso Extraordinário 587.371, fixou, em sede de repercussão geral, a tese de que "Não encontra amparo constitucional a pretensão de acumular, no cargo de magistrado ou em qualquer outro, a vantagem correspondente a 'quintos', a que o titular fazia jus quando no exercício de cargo diverso". Raciocínio equivalente orientou as decisões tomadas no RE 798.827[footnoteRef:3] e no MS 24.875. [3:  "Ementa: EMBARGOS DE DECLARAÇÃO NO AGRAVO REGIMENTAL NO RECURSO EXTRAORDINÁRIO. ADMINISTRATIVO. MEMBROS DO MINISTÉRIO PÚBLICO. VENCIMENTOS: VANTAGENS PESSOAIS CUMULADAS COM SUBSÍDIO MENSAL. DIREITO ADQUIRIDO A REGIME JURÍDICO. INEXISTÊNCIA. ABSORÇÃO PELO SUBSÍDIO. PRESERVAÇÃO DO MONTANTE GLOBAL DOS VENCIMENTOS. CONSTITUCIONALIDADE. OMISSÃO, CONTRADIÇÃO OU OBSCURIDADE. INEXISTÊNCIA. ERRO MATERIAL. INOCORRÊNCIA. EFEITOS INFRINGENTES. IMPOSSIBILIDADE. EMBARGOS DE DECLARAÇÃO DESPROVIDOS."Voto do Ministro Luiz Fux:"A discussão envolvendo o direito a percepção de quintos por ter exercido o cargo de Promotor Chefe fica prejudicada, uma vez que a manutenção dessa vantagem na forma definida no acórdão recorrido está em desacordo com decisões do Tribunal.Com efeito, a jurisprudência dominante na Corte é no sentido de que inexiste direito adquirido a regime jurídico, de sorte que, uma vez preservado o montante global dos vencimentos, é constitucional a absorção de vantagens pessoais adquiridas em dado sistema normativo, pela adoção de remuneração paga mediante subsídio em parcela única.Além disso, conforme se observa dos precedentes citados, o Tribunal entende que o regime de subsídio é incompatível com outras parcelas remuneratórias de natureza mensal" (grifos acrescidos) .] 
Prevista na Constituição Federal desde 4/6/1988, data da promulgação EC 19/1998, a remuneração sob a forma de subsídio foi efetivamente implantada no Ministério Público com a edição da Lei 11.144, de 27/7/2005, que fixou o subsídio do Procurador-Geral da República, o qual serviu de referência para os dos demais integrantes da carreira.
Assim, desde 27/7/2005, não mais podem ser pagas a membros do MPF parcelas do regime remuneratório anterior que sejam incompatíveis com o regime de subsídios, a exemplo de quintos, opção e adicionais por tempo de serviço.
Não há como invocar direito adquirido a parcelas remuneratórias face a regime jurídico modificado por legislação superveniente, porquanto direito adquirido não se reveste de portabilidade - somente pode ser exercido no âmbito do regime jurídico remuneratório no âmbito do qual teve origem.
Conforme firme entendimento do TCU e do STF, compatibiliza-se o direito à manutenção de vantagens pessoais legalmente incorporadas com a superveniência de novo regime remuneratório, com o qual tais vantagens se mostrem incompatíveis, mediante a aplicação do preceito da irredutibilidade da remuneração. Ou seja, caso o montante global da remuneração anteriormente percebida pelo servidor sofra redução, cumpre à Administração conferir parcela compensatória transitória, a ser paulatinamente suprimida por aumentos ulteriores concedidos à categoria (vide RMS 32.289/DF) . 
Ressalto que a jurisprudência pátria assegura, tão somente, a manutenção do montante global da remuneração, e não das parcelas que o compõem. Evita-se, assim, o decesso remuneratório, em observância ao arts. 37, XV, e 125, § 5º, inciso I, alínea "c", da Constituição Federal de 1988, sem perpetuar situação jurídica derivada de regime remuneratório pretérito, em permanente contradição com o regramento superveniente. Impede-se, também, a criação de regime remuneratório híbrido, composto por parcelas remuneratórias de regimes diversos, que exacerba ganhos das carreiras via de regra mais privilegiadas e subverte o regime remuneratório concebido pelo constituinte derivado. 
No caso destes autos, ainda que as remunerações que os interessados percebiam antes da implantação do novo regime remuneratório fossem superiores aos valores fixados para seus subsídios, a variação da remuneração dos cargos da carreira do MPF a partir de então foi largamente superior aos valores por eles percebidos a título de incorporação de quintos/décimos, de sorte que, atualmente, eventual parcela compensatória conferida para evitar decesso remuneratório estaria integramente absorvida. 
Não há como acolher o pedido de sobrestamento dos autos até o julgamento da ADI 3834, pelo Supremo Tribunal Federal, que discute a constitucionalidade do art. 4º, inciso III, da Resolução CNMP 9/2006[footnoteRef:4]. A existência de processo judicial pendente de decisão definitiva que trate de questão conexa com a analisada por este Tribunal não possui o condão de suspender o processo que aqui tramita, haja vista a independência das instâncias administrativa e judicial. [4:  "Art. 4º Estão compreendidas no subsídio de que trata o artigo anterior e são por esse extintas todas as parcelas do regime remuneratório anterior, exceto as decorrentes de: (...) III - gratificação pelo exercício de função de direção, chefia ou assessoramento nos gabinetes do Procurador-Geral, Vice Procurador-Geral ou equivalente, Corregedor-Geral ou em outros órgãos do respectivo Ministério Público, do Conselho Nacional do Ministério Público e do Conselho Nacional de Justiça, na forma prevista no inciso V do art. 37 da Constituição Federal;"] 
Também não é o caso de sobrestar o processo até a conclusão do TC Processo 017.382/2006-7. Naqueles autos, foi proferido o Acórdão 3332/2015-TCU-Plenário, que fixou o prazo de 15 dias para que os órgãos integrantes do Ministério Público da União passe a remunerar seus membros exclusivamente por meio de subsídio, em parcela única, conforme determina a Constituição Federal. O efeito suspensivo concedido aos recursos interpostos contra a referida deliberação não obsta a apreciação individual de atos de pessoal pelo TCU no exercício da competência conferida pelo art. 71, inciso II, da CF/1988. 
Não socorre o recorrente a alegação de que o pagamento dos quintos possui amparo na Resolução 9/2006 do Conselho Nacional do Ministério Público (CNMP) . Regulamentos editados pelo CNMP com fulcro no art. 130-A, § 2º, I, da CF/1988 não se sobrepõem aos textos constitucional nem legal[footnoteRef:5]. Por isso, não obstam nem condicionam o exercício da competência conferida ao TCU pelo art. 71, inciso III, da Constituição Federal de 1988 e pelo art. 1º, inciso V, da Lei 8.443/1992, de verificar a aderência de atos de aposentadoria à legislação aplicável. [5:  O poder regulamentar conferido ao CNMP pelo art. 130-A, § 2º, I, da CF/1988 destina-se ao aperfeiçoamento dos comandos legais postos pelo legislador democraticamente legitimado, relativos às matérias de sua competência expressa, com o intuito de "zelar pela autonomia funcional e administrativa do Ministério Público". ] 
A apreciação, pelo CNMP, da regularidade de atos administrativos praticados por membros ou órgãos do Ministério Público da União e dos Estados, referida pelo art. 130-A, § 2º, inciso II, da Constituição Federal, é feita sem prejuízo da competência do TCU. Conforme aduzido pelo E. Ministro Bruno Dantas no voto condutor do Acórdão 1121/2020-TCU-Plenário, "trata-se da chamada competência concorrente disjuntiva, ou seja, que recai sobre ambos os órgãos e que permite a atuação individual de cada um, de modo que a adequação de tais atos está sujeita à crítica dos dois. No caso, a manifestação do TCU pela negativa de registro é suficiente para afastar os pagamentos indevidos".
Acatasse esta Corte interpretação dada pelo CNMP às disposições normativas que orientam composição de proventos de seus membros e servidores, mesmo dela divergindo, abdicaria de atribuição conferida diretamente pela Carta Magna e pelo legislador ordinário.
A recusa de registro aos atos em tela não caracteriza em absoluto controle em abstrato da constitucionalidade da Resolução 9/2006, pelo TCU, mas obediência ao art. 71, inciso II, da CF/1988, que confere a esta Corte de Contas o dever de apreciar a conformidade com a legislação dos atos de aposentação.
Por essas razões, nego provimento aos recursos.
Com essas considerações, incorporo a minhas razões de decidir as análises e conclusões constantes da instrução transcrita no relatório e voto no sentido de que o Tribunal adote o acórdão que ora submeto à deliberação deste Colegiado.
TCU, Sala das Sessões Ministro Luciano Brandão Alves de Souza, em 4 de maio de 2021.
WALTON ALENCAR RODRIGUES 
Relator